臺灣嘉義地方法院民事判決　92年度重家訴字第2號
原　　　告　甲○○
訴訟代理人　林彥百律師
複代理人　　張巧妍律師
被　　　告　乙○○
訴訟代理人　丙○○
訴訟代理人　何永福律師
複代理人　　黃文力律師
上列當事人間請求分割遺產事件，本院於中華民國94年3月9日言
詞辯論終結，判決如左：
    主    文
兩造繼承自被繼承人陳萬章所遺如附表所示地號土地即對財政部
國有財產局南區辦事處嘉義分處之國有林地租賃權准予分割，其
分割方法為：依兩造應繼分比例，由原告取得六分之一，由被告
取得六分之五之比例分割為分別共有。
訴訟費用由兩造各負擔二分之一。
    事    實
甲、原告方面：
一、聲明：兩造之被繼承人陳萬章所遺如附表所示地號土地之租
    賃權，應按照兩造應繼分之比例分割為共有。
二、陳述：
  (一)兩造之被繼承人陳萬章於民國72年8月26日死亡，遺有如附
    表所示地號土地12筆，為陳萬章向財政部國有財產局台灣
    南區辦事處嘉義分處（下簡稱嘉義分處）承租，其中嘉義縣
    梅山鄉○○段225之231、225之232及225之242地號等3筆土
    地，係分割自同段225之213地號，而陳萬章死亡，兩造為陳
    萬章之繼承人，依法自得繼承上述權利，且按民法第1138
    條第1款、第1141條之規定，應繼分各為2分之1。惟被告迄
    仍拒絕同意及配合辦理遺產分割之承租登記，影響上述遺產
    之利用，並使原告權益受損害。又如附表所示之12筆國有林
    地之租賃權，依民法第831條準用同法第824條之規定，且經
    嘉義分處同意分割該租賃權利。爰依繼承及民法第1164條之
    規定，訴請分割遺產。
  (二)又被告雖向嘉義分處辦理繼承換約，然依國有非公用不動產
    出租管理辦法第41條第2項之規定，全體繼承人無法會同申
    請繼承換約者，除法令另有規定外，得由部分繼承人以全體
    繼承人之名義申請辦理，且按國有非公用不動產租賃作業程
    序第28條之規定，切結辦理繼承換約，係延續原被繼承人陳
    萬章之租約，非屬新約。準此，被告前係代表全體繼承人辦
    理承租手續，非另與嘉義分處另訂立獨立承租之新合約，原
    告承租權存在事實至明。
  (三)依民法第831條規定「所有權以外之財產權」之準用，並未
    排除「租賃權」，縱令上開見解尚有爭議，惟嘉義分處已函
    覆明示，本案國有林地租賃契約，其標的得共同租賃或分割
    承租，出租人既亦同意分割，則原告訴請就所繼承之租賃權
    予以分割，自屬有據。
  (四)原告自始即於上述土地上耕作未曾間斷，且同段225之213地
    號土地有兩造之房屋坐落，原告現仍居住其上，而同段225
    之100地號土地，乃係山坡地，原告栽植長年生之作物，現
    仍繼續生長、收成，同段220之21地號土地為竹林，並無廢
    耕之情形，原告所使用之土地，皆係山坡地、竹林地，地形
    地貌遠不及被告占有之平地，原告既有占有、使用土地，依
    民法第1164條之規定，原告得隨時請求分割遺產，並無繼承
    回復請求權罹於時效消滅。
三、證據：提出土地登記簿謄本、地籍圖謄本、嘉義分處函文、
    國有非公用不動產出租管理辦法條文、刑事判決影本、照片
    等件為證。
乙、被告部分：
一、聲明：原告之訴駁回。
二、陳述：
　(一)被告與嘉義分處所訂之「國有林地租賃契約書」所承租之土
    地，其中被繼承人陳萬章原承租之同段225之52地號土地，
    已於生前轉讓該土地租賃權予訴外人官建治，陳萬章死亡後
    ，被告遵從父囑，在辦理繼承換約後，於76年8月31日將土
    地承租權轉讓予官建治，於87年5月換約時，所承租之土地
    為如附表所示計12筆。
  (二)被繼承人陳萬章生前即已預立遺囑，將其名下之財產全部遺
    贈予被告之子丙○○及陳海國，又於被繼承人死亡後，受遺
    贈人同意將全部受遺贈財產登記予被告，惟原告拒絕共同辦
    理上述承租權之換約，始由被告於76年間自行切結辦理繼承
    換約，由原告拒絕會同辦理承租手續，足證原告有拋棄該承
    租權利之意思表示。又被告在上述合約屆滿後，另與嘉義分
    處在78年間訂立新租賃契約，且在86年12月31日租約期滿後
    ，自該86年12月31日租期屆滿起至87年5月31日止，該期間
    被告就上述土地並無承租權，該繼承權利亦行消滅，故被告
    於87年5月5日向嘉義分處申請承租為新要約，經嘉義分處承
    諾後所訂立之租約，租期自87年6月1日至95年12月31日止，
    係屬被告獨立與該出租人所成立之新租賃關係，與原告及被
    繼承人陳萬章完全無關，陳萬章與嘉義分處所訂立之舊租約
    ，已因租期屆滿而消滅，被告所訂租約，即非係繼承陳萬章
    之承租權利，故被告所取得之承租權，即與原告無關。縱認
    被告是繼承取得租賃權，然依民法第1146條之規定，原告之
    繼承回復請求權，已超過 10年時效而消滅。
  (三)又原告雖得繼承陳萬章之租賃權，然依74年修正前民法之規
    定，原告係養子，其應繼分僅為被告2分之1。再者，承租權
    性質上無法分割，原告主張就所繼承遺產即承租權予以分割
    ，亦無理由。
三、證據：提出遺囑、台灣高等法院台南分院檢察署不起訴處分
    書、國有林地租賃契約書、收據、嘉義分處函影本、
    本、除戶謄本、存證信函影本等件為證。
    理    由
一、原告主張：兩造之被繼承人陳萬章於72年8月26日死亡，遺
    有如附表所示地號土地12筆，為陳萬章生前向財政部國有
    財產局台灣南區辦事處嘉義分處（下簡稱嘉義分處）承租，
    其中嘉義縣梅山鄉○○段225之231、225之232及225之242
    地號等3筆土地，係分割自同段225之213地號，兩造為陳萬
    章之繼承人，依法自得繼承上述權利，且按民法第1138條第
    1款、第1141條之規定，應繼分各為2分之1。惟被告迄仍拒
    絕同意及配合辦理遺產分割之承租登記，影響上述遺產之利
    用；又按民法第831條準用同法第824條之規定，「所有權以
    外之財產權」之準用，並未排除「租賃權」，而如附表所示
    之12筆國有林地之租賃權，業經出租人嘉義分處同意分割該
    租賃權利，且原告自始即在上述土地上耕作未曾間斷，且同
    段225之213地號土地有兩造之房屋座落，原告現仍居住其上
    ，原告既有占有、使用土地，自得隨時請求分割遺產，並無
    繼承回復請求權罹於時效消滅之情事。爰依民法第1164條之
    規定，訴請分割遺產等語。
二、被告則以：被繼承人陳萬章生前即已預立遺囑，將其名下之
    財產全部遺贈予被告之子丙○○及陳海國，又於被繼承人死
    亡後，受遺贈人同意將全部受遺贈財產登記予被告，惟原告
    拒絕共同辦理上述承租權之換約，始由被告於76年間自行切
    結辦理繼承換約，由原告拒絕會同辦理承租手續，足證原告
    有拋棄該承租權利之意思表示。又被告在上述合約屆滿後，
    另與嘉義分處在78年間訂立新租賃契約，且在86年12月31
    日租約期滿，則自86年12月31日租期屆滿起至87年5月31日
    日止，該期間被告就上述土地並無承租權，該繼承權利亦行
    消滅，故被告於87年5月5日向嘉義分處申請承租為新要約，
    經嘉義分處承諾後所訂立之租約，租期自87年6月1日至95
    年12月31日止，係屬被告獨立與該出租人所成立之新租賃關
    係，與原告及被繼承人陳萬章完全無關，陳萬章與嘉義分處
    所訂立之舊租約，已因租期屆滿而消滅，被告所訂租約，即
    非係繼承陳萬章之承租權利，故被告所取得之承租權，即與
    原告無涉。縱認被告是繼承取得租賃權，然依民法第1146條
    之規定，原告之繼承回復請求權，已超過10年時效而消滅，
    且依74年修正前民法之規定，原告係養子，其應繼分僅為被
    告2分之1。再者，承租權性質上無法分割，原告請求分割遺
    產，應屬無據等語，資為抗辯。
三、本件經本院於94年3月9日整理並協商不爭執點及爭執點（見
    本院卷二第37至40頁之言詞辯論筆錄），是以，本院就兩造
    協議之爭點及不爭執點為審究，合先敘明。
四、經查：兩造之被繼承人陳萬章於72年8月26日死亡，僅遺有
    如附表所示地號之12筆土地，為陳萬章生前向嘉義分處承租
    ，其中嘉義縣梅山鄉○○段225之231、225之232及225之242
    地號等3筆土地，係分割自同段225之213地號，陳萬章死亡
    後，於76年間（租期自76年1月5日至77年12月31日止），由
    被告單獨與嘉義分處切結辦理繼承換約，嗣並陸續於78年（
    租期自78年1月1日至86年12月31日止）、87年5月間（租期
    自87年6月1日至95年12月31日止）單獨辦理續租換約；而被
    告與嘉義分處所訂之「國有林地租賃契約書」所承租之土地
    ，其中被繼承人陳萬章原承租之同段225之52地號土地，已
    於生前轉讓該土地租賃權予訴外人官建治，陳萬章死亡後，
    被告在辦理繼承換約後，於76年8月31日將該土地承租權轉
    讓予官建治，於87年5月間換約時，被告所承租之土地為如
    附表所示計12筆；又原告於日本昭和17年12月3日（民國31
    年1 2月3日）由陳萬章、陳蔡金枝夫妻所共同收養；再者，
    原告耕作的土地為如附表所示地號土地中的兩筆（約有9分
    地）；被告耕作如附表所示地號土地中面積約2甲。另有土
    地登記謄本、國有林地租賃契約書、
    嘉義分處書函等件為證，自堪信為真實。
五、本件爭執點及本院判斷：
  (一)原告是否有繼承被繼承人陳萬章遺產即上述租賃權之權利
    ？其應繼分為何？經查：
  (1)本件被繼承人陳萬章於72年8月26日死亡，僅留有上述遺產
    ，被繼承人雖於68年6月27日有預立遺囑，將其名下之財產
    全部遺贈予長孫、次孫即被告之子丙○○、陳海國，惟該遺
    囑係由第三人張道江在嘉義縣梅山鄉民眾服務社代為書寫，
    陳萬章夫婦之簽名，亦由張道江代簽，陳萬章當時年紀大，
    且生病，眼睛視力不好而未簽名等語，已據證人張道江、吳
    則叡在台灣嘉義地方法院檢察署80年偵字第4954號偽造文書
    案件偵查中到庭證述在卷，並經本院依職權調取該偵查全卷
    查明無誤，是該遺囑非屬自書遺囑，而觀以該遺囑僅有見證
    人（立會人：吳則叡）一人之形式，又不符代筆遺囑或口授
    遺囑或其他法定遺囑之要件，該遺囑既不符合法定方式，自
    不具法律效力；又被繼承人陳萬章死亡時，其繼承人有配偶
    陳蔡金枝、被告即長女乙○○、原告即養子甲○○等三人，
    既均未拋棄繼承，自不因嗣後其等有無配合向嘉義分處辦理
    繼承租賃換約，而影響繼承權利甚明。
  (2)次查，原告係於日本昭和17年12月3日（民國31年12月3日）
    由陳萬章、陳蔡金枝夫妻所共同收養，依74年6月3日修正前
    之民法第1142條前段規定，養子女之應繼分，為婚生子女2
    分之1，則計算原告之應繼分為6分之1（3分之1Ⅹ2分之1）
    ，嗣繼承人陳蔡金枝在繼承陳萬章上述遺產後，於75年12月
    30日將其所繼承之權利，全部轉讓予被告取得，且陳蔡金枝
    已於83年4月9日死亡，由兩造繼承等情，此有被繼承人陳萬
    章遺產繼承系統表、繼承權拋棄證、
    卷可憑。是以，原告之應繼分為遺產6分之1。
  (二)被告於87年5月5日向嘉義分處申請承租之租約，係屬另一新
    租約，抑或延續被繼承人陳萬章之租賃權？
   (1)查被繼承人陳萬章死亡後，於76年間（租期自76年1月5日
     至77年12月31日止）、78年（租期自78年1月1日至86年12
     月31日止）及87年5月間（租期自87年6月1日至95年12月31
     日止），雖均由被告單獨辦理繼承換約及續租換約，其中
     自86年12月31日租期屆滿起至87年5月31日日止，雙方雖無
     訂立書面之「國有林地租賃契約書」，然被告持續在附表
     所示地號之土地上耕種使用，並按期支付包括自87年1月至
     87年5月間之租金6,245元等，亦有收據附卷可稽（本院卷
     一第43至47頁），顯難認雙方有終止合約之意，且按租賃
     契約既非以訂立書面為必要，是以被告與嘉義分處間之國
     有林地租賃契約，雖因該期間欠缺書面契約，亦無得認業
     已終止或失效之情事，故被告以自86年12月31日租期屆滿
     起至87年5月31日止，其並無承租權，該繼承權利亦行消滅
     云云置辯，尚屬無據。
   (2)又本案繼承人乙○○於75年12月31日辦理繼承換約（租期
     自76年1月5日至77年12月31日止），係延續原陳萬章之租
     約（原租期係自72年7月15日至77年12月31日），期間經乙○○於77年12月23日辦理續租換約（租期自78年1月1日至
     86年12月31日止），本分處辦理定期換約係為管理之需要
     ，因所經管之國有土地幅員遼闊且分散各地，如租期過長
     承租人因故不再使用、私下轉讓或死亡未辦理繼承而未通
     知本分處，致事後管理不易或易造成不定期租賃關係，是
     所辦理換約，均以原租約為基礎辦理續約換租等語；又切
     結辦理繼承換約，係延續原陳萬章之租約，非屬新約，若
     乙○○非原承租人陳萬章之繼承人，則本分處自不同意其
     辦理繼承換約等語；復因本件租約甲○○未會同全體繼承
     人辦理繼承換約，本分處因部份繼承人行方不明或拒予合
     作無法取得拋棄證明時，得由申請人切結辦理，故由乙○○切結辦理繼承換約，今台端（即甲○○）表示願意配合
     辦理繼承登記為承租之名義人，請會同全體繼承人並檢附
     相關文件及遺產分割繼承協議書等，辦理換約事宜等情，
     有嘉義分處93年12月17日臺財產南嘉三字第0930015145號
     函、93年10月28日臺財產南嘉三字第0930012885號函、92
     年4月3日臺財產南嘉三字第0920003138號函等一再載明在
     卷。足認被告之繼承換約或承租換約，及於87年5月5日向
     嘉義分處申請承租之租約，均係延續被繼承人陳萬章之租
     賃權利無誤。
   (三)本件原告之繼承權是否受侵害，而有繼承回復請求權之適
     用？
   (1)按繼承因被繼承人死亡而開始。繼承人自繼承開始時，除
     民法另有規定及專屬於被繼承人本身之權利義務外，承受
     被繼承人財產上之一切權利義務，無待繼承人為繼承之意
     思表示。繼承權是否被侵害，應以繼承人繼承原因發生後
     ，有無被他人否認其繼承資格並排除其對繼承財產之占有
     、管理或處分為斷。凡無繼承權而於繼承開始時或繼承開
     始後僭稱為真正繼承人或真正繼承人否認其他共同繼承人
     之繼承權，並排除其占有、管理或處分者，均屬繼承權之
     侵害，被害人或其法定代理人得依民法第1146條規定請求
     回復之，初不限於繼承開始時自命為繼承人而行使遺產上
     權利者，始為繼承權之侵害。最高法院53年台上字第592號
     判例之本旨，係認自命為繼承人而行使遺產上權利之人，
     必須於被繼承人死亡時即已有侵害繼承地位事實之存在，
     方得謂為繼承權被侵害態樣之一；若於被繼承人死亡時，
     其繼承人間對於彼此為繼承人之身分並無爭議，迨事後始
     發生侵害遺產之事實，則其侵害者，為繼承人已取得之權
     利，而非侵害繼承權，自無民法第1146條繼承回復請求權
     之適用（司法院大法官會議釋字第437號解釋參照）。
   (2)本件原告主張其自始即在前述土地上耕作未曾間斷，且同
     段225之213地號土地有兩造之房屋座落，原告現仍居住使
     用，原告既有占有、使用土地，自得隨時請求分割遺產，
     並無繼承回復請求權罹於時效消滅之情事。惟被告則以原
     告之民法第1146條規定之繼承回復請求權，已超過10年時
     效而消滅等語置辯。查被繼承人陳萬章死亡後，被告及陳
     蔡金枝為辦理繼承換約事宜，曾於76年5月30日發函通知原
     告，載明：「台端與本人均係陳萬章之合法繼承人，茲先
     父、先夫於72年8月26日死亡，其遺有國有林地承租權（即
     梅山鄉○○段220之21號等10筆土地），其生前均已將各人
     之應繼額，分予各人經營管理，玆為向國有財產局嘉義分
     處申辦繼承需要，、、、與本人會同辦理協議分割繼承，
     、、、。」等語，及原告提出予嘉義分處之切結書亦載有
     ：具結人乙○○申請繼承先父陳萬章原向嘉義分處承租坐
     落梅山鄉○○段220之1號等10筆國有林地，茲陳萬章於72
     年8月26日死亡，其於生前業已將各人之應繼額，分予各繼
     承人經營收益納課等語，此有存證信函、掛號信件回執卡
     、切結書影本附卷足證。
   (3)又原告耕作的土地為如附表所示地號土地中的兩筆（約有9
     分地）；被告耕作如附表所示地號土地面積約2甲，為兩造
     所不爭執，已見上述，且如附表所示之同段225之213地號
     土地有兩造之房屋座落，原告現仍居住使用等情，亦有現
     場照片附卷可稽，是原告前述主張，堪信為真實。綜上，
     本件被告自始即未否認原告之繼承資格，且已將原告應繼
     分，分予繼承人經營管理，並未排除原告對繼承財產之占
     有、管理，則按之首揭說明，顯難認係侵害原告之繼承權
     。從而，被告以原告之繼承回復請求權，已超過10年時效
     而消滅云云，即屬無據。
   (四)本件國有林地租賃權是否得以分割？
     按民法第第823條規定，各共有人得隨時請求分割共有物，
     同法第831條復規定，本節規定於所有權以外之財產權由數
     人共有或公同共有者準用之，而租賃權係財產權之一種，
     因之依法自得請求分割。查本件兩造及陳葉金枝均屬陳萬
     章之繼承人，而該國有林地租賃權既屬財產權，亦應由兩
     造及陳蔡金枝（嗣陳蔡金枝將應繼權利轉讓被告）繼承為
     共有。況本件租賃契約為國有林地，其標的得共同租賃或
     分割租賃，亦有出租人即嘉義分處前述93年10月28日函文
     在卷可按，則附表所示地號土地之租賃權，依準用有關上
     述分割之規定，自應准予分割。被告以承租權性質上無法
     分割，原告不得請求分割遺產等語抗辯，尚難憑採。
六、按繼承人得隨時請求分割遺產，但法律另有規定或契約另有
    訂定者，不在此限。民法第1164條定有明文。本件被繼承人
    陳萬章所遺留之上述租賃權，既無不能分割之事由，則原告
    請求分割遺產自應准許。又本件事證已臻明確，兩造其餘主
    張及舉證，核與判決結果無影響，毋庸逐一論述，併此敘明
    。
七、本院審酌原告之應繼分為遺產6分之1，及前述租賃權之性質
    ，爰判決如主文所定之方法分割。又本件係分割遺產，分割
    結果雖對兩造均有利，訴訟費用本應由兩造依分得比例分擔
    較為合理，但本件被繼承人死亡後，被告業已函知原告配合
    辦理繼承換約，惟原告卻拒配合辦理等情，故酌定兩造負擔
    訴訟費用比例如主文所示。
八、據上論結，原告之訴為有理由，依民事訴訟法第79條但書、
    第81條第2款，判決如主文。
中　　華　　民　　國　　94　　年　　3 　　月　　22　　日
                      家事法庭法　官　李文輝
以上正本係照原本作成
如對本判決上訴應於判決送達後20日內向本院提出上訴狀
中　　華　　民　　國　　94　　年　　3　　 月　　 24　 日
                              書記官　呂權芳
附表：被繼承人陳萬章遺產分配表（92年度重家訴字第2號）
┌─┬────────┬─────┬───┬──────┐
│編│   土地坐落     │ 面積     │權利範│分割後每人應│
│  │   （地號）     │（公頃）  │圍及種│得之權利範圍│
│號│                │          │類    │（租賃權）  │
├─┼────────┼─────┼───┼──────┤
│1 │嘉義縣梅山鄉過山│0.513489  │全部  │原告六分之一│
│  │段220-1         │          │租賃權│被告六分之五│
├─┼────────┼─────┼───┼──────┤
│2 │同段220-21      │0.124232  │同上列│同上列      │
├─┼────────┼─────┼───┼──────┤
│3 │同段225-15      │0.002614  │同上列│同上列      │
├─┼────────┼─────┼───┼──────┤
│4 │同段225-48      │1.633156  │同上列│同上列      │
├─┼────────┼─────┼───┼──────┤
│5 │同段225-100     │0.765480  │同上列│同上列      │
├─┼────────┼─────┼───┼──────┤
│6 │同段225-115     │0.276788  │同上列│同上列      │
├─┼────────┼─────┼───┼──────┤
│7 │同段225-124     │0.134900  │同上列│同上列      │
├─┼────────┼─────┼───┼──────┤
│8 │同段225-150     │0.272738  │同上列│同上列      │
├─┼────────┼─────┼───┼──────┤
│9 │同段225-213     │0.042011  │同上列│同上列      │
├─┼────────┼─────┼───┼──────┤
│10│同段225-231     │0.043001  │同上列│同上列      │
├─┼────────┼─────┼───┼──────┤
│11│同段225-232     │0.051887  │同上列│同上列      │
├─┼────────┼─────┼───┼──────┤
│12│同段225-242     │0.015457  │同上列│同上列      │
├─┼────────┼─────┼───┼──────┤
│  │合計十二筆      │3.875753  │      │            │
└─┴────────┴─────┴───┴──────┘
